臺灣高雄地方法院交通事件裁定　　　　99年度交聲字第3412號
原處分機關　高雄市政府交通局
異　議　人　和運租車股份有限公司
即受處分人
法定代理人　蘇燕輝　址同上
代　理　人　范文樺
上列異議人即受處分人因違反道路交通管理處罰條例案件，對於
高雄市政府交通局民國99年12月9 日所為之處分（原處分：高市
交裁字第裁32-C00000000號），聲明異議，本院裁定如下：
    主  文
原處分撤銷。
和運租車股份有限公司高雄分公司不罰。
    理  由
一、原處分意旨略以：緣異議人即受處分人（下稱異議人）和運
    租車股份有限公司高雄分公司所有車牌號碼2431-VV 號租賃
    小客車（下稱系爭小客車），於民國99年10月10日16時55分
    許，在臺北縣瑞芳鎮台二丙線23公里處，該處速限60公里，
    惟該車經雷達測定行速為137 公里，超速77公里，經臺北縣
    政府警察局瑞芳分局警員予以製單逕行舉發；嗣原處分機關
    即高雄市政府交通局以異議人之違規事實明確，乃依道路交
    通管理處罰條例第43條第4 項之規定，裁處異議人吊扣汽車
    牌照3 個月等語。
二、本件聲明異議意旨略以：異議人所有系爭小客車，係於99年
    10月9 日起至99年10月12日止由黃聖文承租，黃聖文駕駛系
    爭小客車於前述地點超速行駛，經警舉發違反道路交通管理
    處罰條例第43條之規定，惟卻同時處罰異議人，一案兩罰，
    該條例第43條第1 項第2 款、第4 項規定，條文前後連貫以
    「並」連接同條第1 項處罰汽車駕駛人罰鍰之規定，可知該
    條第4 項規定意旨係在處罰汽車駕駛人，立法者並無意規定
    在此種情形下得將處罰轉嫁汽車所有人，且其他道路交通管
    理處罰條例有關處罰轉嫁汽車所有人之規定，均有明定以汽
    車所有人未善盡查證、管理責任或不履行一定義務之可歸責
    於汽車所有人之事由，然上開規定並無規定汽車所有人之可
    歸責事由，足見該條項之規定並非將處罰轉嫁汽車所有人；
    再者，由大法官會議解釋第275 號可知，人民因違反法律上
    義務而應受行政罰，原則上應以行為人具有可歸責之故意過
    失為責任條件，參照行政罰法第3 條及第7 條規定，法理已
    採用無責任即無行政罰，受處分者需行為人具有責任條件，
    方屬應受處罰之對象；本件駕駛人業經裁罰在案，實不得再
    向汽車所有權人即異議人裁罰，且異議人為汽車出租業者，
    異議人依一般出租業者標準程序簽定車輛租賃契約書並詳實
    審核承租人所出具之文件，出租後之駕駛行為，異議人根本
    無從預見防範，異議人業已遵守法律上之義務並無任何故意
    過失，爰依法聲明異議，請求撤銷原處分等語。
三、按公司為依照公司法組織登記成立之社團法人，故公司具有
    人格，於法令限制內，有享受權利，負擔義務之能力，民法
    第26條定有明文。而所謂分公司，乃指受本公司管轄之分支
    機構而言，公司法第3 條第2 項亦規定甚明。因人格具有不
    可分割之性質，公司縱設有分公司，乃屬本公司之分支機構
    ，其與本公司在法律上係同一人格。經查，系爭小客車之車
    主雖為和運租車股份有限公司高雄分公司，但本案異議人既
    為總公司，此有車號查詢汽車車籍、和運租車公司變更登記
    表、和運租車公司高雄分公司設立登記表附卷可參，因此，
    依前揭說明，上開異議人提出本件聲明異議，於法並無違誤
    ，合先敘明。
四、按汽車駕駛人，駕駛汽車有行車速度，超過規定之最高時速
    60公里以上情形者，處新臺幣（下同）6,000 元以上24,000
    元以下罰鍰，並當場禁止其駕駛；汽車駕駛人有上開行為者
    ，並吊扣該汽車牌照3 個月；經受吊扣牌照之汽車再次提供
    為違反第1 項第1 款或前項行為者，沒入該汽車，道路交通
    管理處罰條例第43條第1 項第2 款、第4 項分別定有明文。
五、經查：
  (一)異議人所有之系爭小客車，於前揭時地經黃聖文駕駛而有上
    述違規行為之事實，為異議人所不爭執，且有臺北縣政府警
    察局99年11月5 日北縣警交大字第CW0000000 號舉發違反道
    路交通管理事件通知單、舉發照片在卷可稽，是此部分之事
    實，堪以認定。
  (二)原處分機關對異議人所為本件裁決之處分，係以道路交通管
    理處罰條例第43條第4 項規定為其處罰依據。而依此上開條
    文規定，如汽車駕駛人係駕駛自己所有之汽車而有上開違規
    行為，除受罰鍰外，並應受吊扣汽車牌照3 個月之處分，自
    無疑義。至於該汽車非駕駛人所有時，則該汽車所有人是否
    仍為受罰主體？依其法條文義解釋而言，所謂「吊扣『該』
    汽車牌照」，自係指「該行車速度超過規定之最高時速60公
    里以上之汽車牌照」，而汽車駕駛人非必為汽車所有人，為
    一般社會常態，法文既非明定「吊扣該駕駛人所有之汽車牌
    照」，則不問汽車駕駛人與汽車所有人是否為同一人，自應
    對違規之汽車牌照予以吊扣，即對汽車所有人加以處罰。再
    由同條第4 項後段規定「經受吊扣牌照之汽車『再次提供』
    為違反第1 項第1 款或前項行為者，沒入該汽車」為體系上
    之觀察，益見本條項處罰汽車所有人不以與汽車駕駛人為同
    一人為限，否則即無「提供」或「再次提供」之可言。另自
    立法意旨觀之，汽車駕駛人有行車速度超過規定之最高時速
    60公里以上行為，嚴重危害道路交通安全，情節非輕。是除
    處汽車駕駛人高額罰鍰並當場禁止其駕駛外，另應吊扣該行
    車速度超過規定之最高時速60公里以上車輛之汽車牌照3 個
    月，以此雙重保險方式，督促汽車所有人勿輕易提供車輛與
    可能有行車速度超過規定之最高時速60公里以上之人，藉以
    遏止嚴重違規，確保公眾生命、身體、財產之安全。據此，
    本條項關於吊扣汽車牌照之處罰，自不以汽車駕駛人與汽車
    所有人係同一人為限，縱汽車所有人另有其人，仍應為本條
    項所規範之受罰主體，臺灣高等法院98年度法律座談會亦同
    此見解。
  (三)惟按「違反行政法上義務之行為非出於故意或過失者，不予
    處罰」，行政罰法第7 條著有明文。此項實體法上責任成立
    之條件，除有明文規定，得因程序要件不備而無庸審酌外，
    本宜一體適用。因此，上開吊扣汽車牌照之處罰雖以汽車所
    有人為受罰主體，但仍須汽車所有人對於提供車輛給汽車駕
    駛人使用有故意或過失為限。如汽車所有人自己即為行車速
    度超過規定之最高時速60公里以上之行為人，則其有可歸責
    之原因，自不待言。如汽車所有人非汽車駕駛人，即應探究
    該提供汽車之行為是否有可歸責之原因，否則，自不能令汽
    車所有人因汽車駕駛人個人恣意違規行為，即連坐受罰。臺
    灣高等法院98年度法律座談會見解雖亦認為縱汽車所有人非
    即為駕駛人，而係另有其人時，仍應依道路交通管理處罰條
    例第43條第4 項規定對於汽車所有人處以吊扣汽車牌照3 個
    月處罰，但汽車所有人仍可舉證其無故意、過失而不罰。因
    此，本件異議人自仍應有故意或過失之可歸責原因時，始得
    據以裁罰。查異議人自99年10月9 日起至99年10月12日止，
    將其所有之系爭小客車出租予黃聖文使用，有汽車出租單（
    小客車租賃契約書）附卷可憑（見本院卷第3 、21頁），而
    依本件經舉發之交通違規時間「99年10月9 日16時55分許」
    觀之，系爭小客車係由承租人黃聖文占有使用中，足認實際
    駕駛人應為黃聖文無疑。本件異議人既非汽車駕駛人，揆諸
    前揭說明，自仍應有故意或過失之可歸責原因，始得據以裁
    罰。而出租車輛供他人使用，就出租者而言，以車輛供他人
    使用，與賺取之租費顯不相當，而不法之徒利用人頭租用車
    輛，作為犯罪工具，藉以掩人耳目，時有所聞，情節較輕者
    或未愛惜車輛，恣意使用，亦屬常見；就租用者而言，汽車
    非自己通常使用，如出租者貪圖利潤，未適當維護保養，極
    易發生意外不測，甚至危及其他用路人之人身安全，均屬頗
    有風險，是其雙方應有何種權利義務關係，本宜立法規制，
    適切管理。然相類法令規範目前尚付諸闕如，自僅能委由私
    法自治，藉由雙方租賃契約，以釐清權義歸屬。本件依異議
    人所提出之汽車租賃契約，可見異議人對於承租人之資料已
    為審核，且註明承租期間之所有停車費、交通罰鍰概由承租
    人負擔，藉此提醒承租人遵守交通規責而為行駛，此有該汽
    車租賃契約附卷可參。是異議人出租車輛供他人使用，既乏
    法令明文規範，形式上僅能以此種租賃契約之方式規範承租
    人，對於租用人在外駕車行為，著實難以預防或監督，是除
    別有事證外，自難遽認異議人有何故意或過失之可歸責原因
    。
六、綜上所述，本件異議人以汽車出租為業，對於汽車經租用後
    之超速駕駛行為，並非先有預見，亦無證據證明有預見之可
    能，難認異議人有故意或過失之可歸責原因。原處分機關不
    察，逕對於異議人裁處吊扣牌照3個月之處分，尚有未洽。
    異議人不服裁決，提起本件異議為有理由，應由本院將原處
    分撤銷，並另為異議人不罰之諭知。
七、應依道路交通管理處罰條例第87條第2 項、道路交通事件處
    理辦法第19條前段，裁定如主文。
中    華    民    國    100   年    1     月    12    日
                        交通法庭  法  官     何秀燕
以上正本證明與原本無異。
如不服本裁定，應於收受送達後5 日內向本院提出抗告狀。
中    華    民    國   100    年    1     月    12    日
                                  書記官     蔡蓓雅